【裁判字號】    97,上易,1304
【裁判日期】    970814
【裁判案由】    妨害自由等
【裁判全文】
臺灣高等法院刑事判決                97年度上易字第1304號
上  訴  人  臺灣臺北地方法院檢察署檢察官
被      告  乙○○  38歲（民國○○年○月○○日生）
上列上訴人因被告妨害自由等案件，不服臺灣臺北地方法院97年
度易字第107 號，中華民國97年4 月29日第一審判決（起訴案號
：臺灣臺北地方法院檢察署96年度偵字第22203 號），就恐嚇危
害安全部分提起上訴，本院判決如下：
    主  文
上訴駁回。
    理  由
一、本案經本院審理結果，認原審法院對被告乙○○被訴恐嚇危
    害安全部分為無罪之諭知（被告另被訴毀損部分，因告訴人
    撤回告訴經原審判決不受理確定），核無不當，應予維持，
    並引用原審判決書記載之證據及理由（如附件）。
二、上訴意旨如附件上訴書所載。
三、惟按：
(一)最高法院92年度台上字第128 號判例要旨已載：「刑事訴訟
    法第一百六十一條已於民國九十一年二月八日修正公布，其
    第一項規定：檢察官就被告犯罪事實，應負舉證責任，並指
    出證明之方法。因此，檢察官對於起訴之犯罪事實，應負提
    出證據及說服之實質舉證責任。倘其所提出之證據，不足為
    被告有罪之積極證明，或其指出證明之方法，無從說服法院
    以形成被告有罪之心證，基於無罪推定之原則，自應為被告
    無罪判決之諭知。本件原審審判時，修正之刑事訴訟法關於
    舉證責任之規定，已經公布施行，檢察官仍未提出適合於證
    明犯罪事實之積極證據，並說明其證據方法與待證事實之關
    係；原審對於卷內訴訟資料，復已逐一剖析，參互審酌，仍
    無從獲得有罪之心證，因而維持第一審諭知無罪之判決，於
    法洵無違誤。」。
(二)查原判決業於理由欄內詳細敘明並無積極證據足以證明被告
    有何恐嚇犯行。原審就卷內證據調查之結果為綜合判斷，以
    不能證明被告犯罪為由，而諭知被告恐嚇部分為無罪之判決
    ，已詳敘各證據取捨之理由，並不悖論理及經驗法則，並無
    不當，應予維持。檢察官上訴雖以告訴人甲○○於偵查中之
    陳述固屬被告以外之人審判外之陳述，但仍應依刑事訴訟法
    第159 條之1 認定其證據能力有無云云。惟告訴人甲○○與
    被告間並無刑事訴訟法第186 條不得令其具結之情形，其於
    偵查中之陳述既未具結，依同法第158 條之3 規定，本無證
    據能力，自無同法第159 條之1 之適用，檢察官該上訴理由
    ，顯有誤會。另告訴人甲○○及證人章蕙於警詢之陳述，原
    判決已論述該警詢筆錄製作之原因（非告訴人甲○○或證人
    章蕙主動報警）、過程及其二人於警詢時陳述之真意等情，
    認其二人於警詢時所為之陳述並不具有較可信之特別情況，
    而無刑事訴訟法第159 條之2 之適用，均不具有證據能力。
    上訴意旨以告訴人受恐嚇後隨即報警之與事實不符之情況認
    渠等於警詢之陳述具有較可信性，自無理由。是起訴書所列
    證據及卷內訴訟資料，經本院審酌後，仍無從獲得有罪之心
    證，檢察官上訴理由復未提出適合於證明犯罪事實之積極證
    據，並說明其證據方法與待證事實之關係，猶以陳詞指摘原
    判決不當，其上訴為無理由，應予駁回。
據上論斷，應依刑事訴訟法第368 條、第373 條，判決如主文。
本案經檢察官張金塗到庭執行職務。
中    華    民    國    97    年    8     月    14    日
            刑事第十五庭  審判長法  官  吳昭瑩
                                法  官  蘇隆惠
                                法  官  李正紀
以上正本證明與原本無異。
不得上訴。
                                書記官  鄭信昱
中    華    民    國    97    年    8     月    14    日
附件：
臺灣臺北地方法院刑事判決               97年度易字第107號
公  訴  人  臺灣臺北地方法院檢察署檢察官
被      告  乙○○  男  民國○○年○月○○日生
                    身分證統一編號：Ｚ000000000
                    住臺北縣新店市○○路○段263號3樓
                    居臺北縣新店市○○路43巷3號1樓
選任辯護人  袁岳衡律師
上列被告因恐嚇等案件，經檢察官提起公訴（九十六年度偵字第
二二二０三號），本院判決如下：
    主  文
乙○○被訴恐嚇危害安全罪嫌部分無罪。被訴毀損罪嫌部分公訴
不受理。
    理  由
壹、無罪部分－被訴恐嚇危害安全罪嫌部分：
一、公訴意旨略以：被告乙○○與章蕙係母子，章蕙與甲○○係
    同居於臺北縣新店市○○路○段二六三號三樓之男女朋友，
    乙○○於民國九十六年九月三十日晚間十時三十分許，因乙
    ○○欲進入上址屋內遭甲○○拒於門外，乙○○竟萌恐嚇之
    犯意，出言向甲○○恫稱：「無論你跑到何處，我都會找到
    你，我要讓你死，我要讓你同歸於盡，我要放汽油燒房子」
    等語，以加害甲○○生命、身體之事由恐嚇甲○○，使甲○
    ○心生畏懼，致生危害於安全，因認被告乙○○涉犯刑法第
    三百零五條之恐嚇危害安全罪嫌云云。
二、按犯罪事實應依證據認定之，無證據不得認定其犯罪事實。
    又不能證明被告犯罪者，應諭知無罪之判決，刑事訴訟法第
    一百五十四條第二項、第三百零一條第一項分別定有明文。
    再按，事實之認定，應憑證據，如未能發現相當證據，或證
    據不足以證明，自不能以推測或擬制之方法，為裁判基礎；
    且認定不利於被告之事實須依積極證據，苟積極證據不足為
    不利於被告事實之認定時，即應為有利於被告之認定；另認
    定犯罪事實所憑之證據，雖不以直接證據為限，間接證據亦
    包括在內，然無論直接證據或間接證據，其為訴訟上之證明
    ，須於通常一般之人均不致有所懷疑，而得確信其為真實之
    程度者，始得據之為有罪之認定，倘其證明尚未達到此一程
    度，而有合理之懷疑存在，無從使事實審法院得有罪之確信
    時，即應由法院為諭知被告無罪之判決（最高法院四十年臺
    上字第八六號、三十年上字第八一六號、七十六年臺上字第
    四九八六號判例參照）。
三、公訴人認被告乙○○涉犯恐嚇危害安全罪嫌，無非以被告之
    供述、證人即告訴人甲○○之證述、證人即被告之母章蕙之
    證述及證人即當日前往現場處理之臺北縣政府警察局新店分
    局雙城派出所員警吳兆洋之證述資為論據。
四、被告乙○○於本院審理時，固承認其有於九十六年九月三十
    日晚間十時三十分許，欲進入章蕙與甲○○之上開住處被拒
    之事實，惟否認有何恐嚇危害安全犯行，辯稱：我是因為之
    前與我母親章蕙吵架，所以要去該處向章蕙與甲○○道歉，
    但是他們很怕我，表示不歡迎我，甲○○還說，如果我再不
    走，就要叫警察來，後來警察很快就到了，我並沒有向甲○
    ○說上開恐嚇言語等語。
五、本件檢察官主張之證據如下列所示，各該證據是否具有證據
    能力，應先分述之：
  (一)證人甲○○及章蕙之證述（甲○○部分，偵查卷第七、八頁
    、第二七頁至第二九頁及本院九十七年三月二十五日審判筆
    錄參照；章蕙部分，偵查卷第九、十頁參照）：
  1.證人甲○○及章蕙於警詢時之陳述，均屬被告以外之人於審
    判外之言詞陳述，依刑事訴訟法第一百五十九條第一項之規
    定，為傳聞證據，不具證據能力。而其二人所為之證述與本
    院審理時所為之證述內容不相符合，是否得依刑事訴訟法第
    一百五十九條之二之規定，認定其二人於警詢時之陳述具有
    證據能力，應審核其二人於警詢時之陳述，是否符合「具有
    較可信之特別情況（即可信性）」，且「為證明犯罪事實存
    否所必要（即必要性）」之要件，茲論述如下：
  (1)必要性：
    證人甲○○於警詢時所陳述為其遭被告恐嚇危害安全之過程
    ，而證人章蕙於警詢時所陳述為其聽聞被告恐嚇甲○○之過
    程，上開陳述均屬證明本件犯罪事實存否所必要者，而具有
    必要性無疑。
  (2)可信性：
    按所謂「具有較可信之特別情況」，係指證人於司法警察調
    查中所為之陳述，與審判中不符，而其先前之陳述，從客觀
    上之環境或條件等情況加以觀察，有足以取代審判中反對詰
    問之可信性保證者而言。證人所為之先前陳述，相較於審判
    中之陳述，是否具有更可信之特別情況，應依其陳述時外部
    之客觀情況，綜合比較判斷之，不得僅以證人之先前陳述與
    案發時間接近，記憶清晰為由，遽認有證據能力（最高法院
    九十四年臺上字第一七八五號判決參照）。而所謂「顯有不
    可信性」、「相對特別可信性」與「絕對特別可信性」，係
    指陳述是否出於供述者之真意、有無違法取供情事之信用性
    而言，故應就偵查或調查筆錄製作之原因、過程及其功能等
    加以觀察其信用性，據以判斷該傳聞證據是否有顯不可信或
    有特別可信之情況而例外具有證據能力，並非對其陳述內容
    之證明力如何加以論斷，二者之層次有別，不容混淆（最高
    法院九十四年台上字第六二九號判決參照）。經查：
  本件並非證人甲○○或章蕙主動報警處理，而係一般民眾報
    案之情，業據證人吳兆洋及甲○○於檢察官偵訊時及本院審
    理時分別證述明確（偵查卷第三六頁及本院九十七年三月二
    十五日審判筆錄參照）。
  本件證人甲○○及章蕙於派出所製作警詢筆錄時，其製作筆
    錄之過程並未錄音乙節，有本院公務電話紀錄一紙附於本院
    卷可稽，則證人甲○○及章蕙於九十六年九月三十日晚間，
    接受員警詢問時之情緒、精神狀態及警察詢問之方式等均無
    可考。
  證人甲○○及章蕙於本院九十七年三月二十五日審理時均證
    稱：因當時在警局作筆錄時非常生氣，所以當時陳述被告要
    拿汽油燒房子的話是不實在的等語（本院當日審判筆錄參照
    ），則其二人於警詢時所為之陳述顯非出於其二人之真意為
    之甚明。
    故由上所述關於本件警詢筆錄製作之原因、過程及其二人於
    警詢時陳述之真意等情以觀，其二人於警詢時所為之陳述並
    不具有較可信之特別情況及適當性，應無刑事訴訟法第一百
    五十九條之二之適用，非傳聞證據之例外，均不具有證據能
    力。
  2.按刑事訴訟法第一百五十八條之三規定：「證人、鑑定人依
    法應具結而未具結者，其證言或鑑定意見，不得作為證據」
    ，是證人除有同法第一百八十六條第一項規定不得令具結之
    情形外，均應令具結，否則其證言即不具證據能力，不得採
    為判決基礎。而被害人乃被告以外之第三人，本質上屬於證
    人，其陳述被害經過時，亦應依上揭人證之法定偵查、審判
    程序具結陳述，方得作為證據（最高法院九十三年臺上字第
    六五七八號判例意旨參照）。查證人即被害人甲○○於接受
    檢察官偵訊時，係基於告訴人之地位而為陳述，其並無刑事
    訴訟法第一百八十六條第一項規定不得令具結之情形，檢察
    官竟未令其具結，揆諸上開法條規定及判例意旨，其所為證
    言，自無證據能力。公訴人雖於本院審理時聲請勘驗證人甲
    ○○於檢察官偵訊時之光碟，然此部分既已無證據能力，如
    前所述，則亦無勘驗調查之必要，附此敘明。
  (二)證人吳兆洋之證述（偵查卷第三六、三七頁參照）：
    證人吳兆洋於九十六年十一月二十六日檢察官偵訊時所為之
    證述，係被告以外之人於審判外所為之言詞陳述，雖屬傳聞
    證據，然其於檢察官面前係立於證人之地位，經合法具結，
    且上開證述做成時並無任何不當之情況，依刑事訴訟法第一
    百五十九條之一第二項之規定，具有證據能力。
六、經查：
  (一)被告有於九十六年九月三十日晚間十時三十分許，前往證人
    甲○○及章蕙位於臺北縣新店市○○路○段二六三號三樓之
    住處門口，欲進入時，為證人甲○○拒於門外，雙方乃起爭
    執之事實，為被告所是認，且經證人甲○○及章蕙於本院審
    理時證述屬實（本院九十七年三月二十五日審判筆錄參照）
    。
  (二)本件之爭點乃在於，被告於上開時地是否有對甲○○口出：
    「無論你跑到何處，我都會找到你，我要讓你死，我要讓你
    同歸於盡，我要放汽油燒房子」云云，以此加害生命、身體
    之事，恐嚇甲○○之行為？茲分述如下：
  1.證人甲○○於本院審理時證稱：被告有於案發當日欲進入上
    開處所，他在門外用腳踢門，並大聲叫我開門，我對被告說
    章蕙要我不要開門，被告就對我說，不開的話就要沒完沒了
    ，因為被告踢門的聲音很大聲，所以樓下的人報警，後來警
    察就來了，被告並沒有對我說：「無論你跑到何處，我都會
    找到你，我要讓你死，我要讓你同歸於盡，我要放汽油燒房
    子」這樣的話，是我對被告說：「你這麼兇，難道你要打我
    嗎？要用汽油燒我房子嗎？」等語屬實（同上審判筆錄參照
    ）。則由證人甲○○上開證述內容，足證被告於上開時地並
    無以加害生命、身體之事，恐嚇甲○○之行為甚明。
  2.證人章蕙於本院審理時結證稱：本件案發當日，被告欲進入
    上開處所，因為電鈴壞了，所以被告在門口時一直用手敲門
    ，我向甲○○說不要開門，之後就回房間穿衣服，因門口與
    房間之間有一段距離，我沒有聽到甲○○與被告二人爭吵之
    內容，也沒有聽到被告有說要潑汽油燒房子等語屬實（同上
    審判筆錄參照）。又證人吳兆洋於偵查中證稱：案發當天因
    有民眾報案表示上開處所有人發生爭吵，我就前往該處查看
    ，我到場時已經沒有人在爭吵了，被告在門外說想要進去屋
    內，我詢問甲○○，甲○○說是章蕙不讓被告進去等語屬實
    （偵查卷第三六頁參照）。則證人章蕙及吳兆洋於本件案發
    之時均不在現場，且其二人均未聽聞被告有對甲○○口出上
    開恐嚇之言語，是其等所為之證述均無從認定被告有何恐嚇
    之犯行。
  3.從而，由上開公訴人所舉之各項證據，均無從證明被告於上
    開時地有以上開加害生命、身體之事，恐嚇甲○○之行為。
八、綜上所述，本件並無積極證據足證被告有為本件恐嚇之犯行
    ，此外，復查無其他積極證據足證被告有何恐嚇之犯行，揆
    諸前開說明，此部分既不能證明被告犯罪，即應就此部分為
    被告無罪之諭知。
貳、不受理部分－被訴毀損罪嫌部分：
一、公訴意旨略以：被告乙○○於九十六年九月二十九日下午五
    時許，於臺北縣新店市○○路○段二六三號三樓內與章蕙因
    細故發生爭吵，竟基於毀損之犯意，徒手摔毀屋內章蕙與告
    訴人甲○○使用之電扇四支，致令不堪使用，因認被告乙○
    ○涉犯刑法第三百五十四條之毀損罪嫌等語。
二、按告訴乃論之罪，告訴人於第一審辯論終結前得撤回其告訴
    ；又告訴經撤回者，應諭知不受理之判決，刑事訴訟法第二
    百三十八條第一項及第三百零三條第三款分別定有明文。
三、經查，本件告訴人甲○○告訴被告乙○○毀損案件部分，起
    訴書認被告係犯刑法第三百五十四條之毀損罪嫌，依同法第
    三百五十七條之規定，須告訴乃論。茲因告訴人於本院九十
    七年三月六日準備程序時，當庭具狀撤回本件毀損之告訴，
    有刑事撤回告訴狀一份附於本院卷可稽，揆諸上開說明，本
    件被告被訴毀損罪嫌部分，爰不經言詞辯論，逕為不受理判
    決之諭知。
據上論斷，應依刑事訴訟法第三百零一條第一項、第三百零三條
第三款、第三百零七條，判決如主文。
本案經檢察官呂俊儒到庭執行職務。
中    華    民    國    97    年    4    月     29    日
                    刑事第九庭  法  官  林怡秀
本件正本證明與原本無異。
如不服本判決，應於判決送達後十日內，向本院提出上訴狀。
                                書記官  張汝琪
中    華    民    國    97    年    4    月     29    日


司法院資訊處製作；財團法人民間司法改革基金會備份。
